臺北高等行政法院判決
　　　　　　　　　　　　　　　　　　 95年度訴字第04277號
　　　　　　　　　　　　　　　.
原　　　告　名牌食品股份有限公司
代　表　人　甲○○
訴訟代理人　丙○○
被　　　告　財政部臺灣省北區國稅局
代　表　人　陳文宗（局長）住同上
訴訟代理人　乙○○
上列當事人間因貨物稅事件，原告不服財政部中華民國95年10月
11日台財訴字第 09513015330號（案號：第00000000號）訴願決
定，提起行政訴訟。本院判決如下：
　　主  文
原告之訴駁回。
訴訟費用由原告負擔。
　　事  實
一、事實概要：
    緣原告於民國（下同）90年8、9月及91年1至5月間申報貨物
    稅，將無銷貨價格之贈品數量列入銷售數量加權平均計算，
    壓低產品單位完稅價格，致短報貨物稅新臺幣（下同）887,
    462元，經被告所屬宜蘭縣分局查獲，乃核定補徵貨物稅887
    ,462元，並按補徵稅額處5倍罰鍰4,437,300元（計至百元止
    ）。原告不服，申請復查，未獲變更，提起訴願遭決定駁回
    ，遂提起本件行政訴訟。
二、兩造聲明：
　　(一)原告聲明求為判決：1.訴願決定、原處分（含復查決定）
                          均撤銷。
                        2.訴訟費用由被告負擔。
　　(二)被告聲明求為判決：1.駁回原告之訴。
                        2.訴訟費用由原告負擔。
三、兩造之爭點：被告機關以原告短報貨物稅，核定補徵貨物稅
    887,462元，並罰鍰4,437,300元，是否適法？
　　(一)原告主張之理由：
      1.按贈品係有銷售價格之產品，而非無銷售價格之贈品：
        原告所處飲料產業為一高度競爭之產業，其產品價格之
        維持相當不易，同業間削價競爭之情形經常發生，且產
        品牌價一旦調降，則鮮有回復之機會。本案系爭「10箱
        贈1 箱」等之促銷辦法，係原告於市場景氣低靡之時，
        為兼顧維持產品牌價、避免價格崩盤風險之前提下，首
        度採行搭贈，以達求售之目的所為之變通作法，並於統
        一發票之品項另行標示「贈」字。其贈箱產品與其他銷
        貨產品無異，皆為原告對客戶銷貨交易之一部份，且皆
        須由客戶向原告給付價金，其並無法於一般銷售交易外
        獨立進行，其性質與無銷售價格之贈品迥異，故無貨物
        稅條例第14條後段但書第2款之適用。
      2.相同交易應課處相同之稅款：被告以前述標示「贈」字
        之發票品項主張原告短報完稅價格以逃漏貨物稅之說法
        ，與交易實質不符。倘若以平均單價開立發票者為稽徵
        機關所接受，則相同之交易，但以標示贈品之方式開立
        發票者，卻須另行加徵稅款，且遭鉅額罰鍰，實有違租
        稅公平之原則。被告僅就發票開立形式認定原告違反貨
        物稅條例第14條後段但書第2 款之規定，將造成相同交
        易之課稅結果產生重大之差異，實有違租稅公平之原則
        。
      3.發票開立型式係本案爭議起因，然貨物稅之課徵仍應回
        歸交易實質及交易價格之合理性：產品搭贈出售係飲料
        業普遍採行之促銷方式，惟多數廠商係以平均單價或記
        載交易折讓金額之方式開立發票，其交易議定之條件相
        同之事實無置可否。本案係原告與被告針對發票開立形
        式以致稅捐稽徵結果產生差異所衍生之爭議，對此，原
        告曾於訴願書中進行說明，但被告於訴願決定書所陳述
        之第三、四項理由中並未予以明確之回覆。本案有關貨
        物稅之核課，除須釐清交易單據與交易實質之差異外，
        仍應回歸交易價格合理與否之認定，若稽徵機關以發票
        開立方式片面主張納稅義務人應付非屬常規交易所須付
        擔之稅捐，並衍生鉅額罰鍰，則難令原告所接受。
      4.倘被告認定原告完稅價格偏低，亦應依貨物稅條例第17
        條規定予以調整：原告依實際銷售金額及銷售數量誠實
        申報及繳納貨物稅，並無採取不法行為故意逃漏稅金或
        因過失而違反貨物稅條例之事實，因此自無貨物稅條例
        第32條第8款罰鍰處分之適用。且參酌貨物稅條例之立
        法精神，現行貨物稅完稅價格之評定，係以產製廠商常
        規交易之銷售價格為計算根據，並由產製廠商自行計算
        申報，倘原告之完稅價格確較合理價格偏低，亦應依貨
        物稅條例第17條規定，送請財政部賦稅署貨物稅評價委
        員會評定。
      5.原告係產製飲料品之貨物稅廠商，歷年來戮力於飲料商
        品之經營，並依貨物稅條例第13條、14條規定計算完稅
        價格且誠實申報。近幾年來因國內經濟環境不佳、消費
        市場低靡，乃對原告所經營之飲料傳統產業造成前所未
        有之衝擊。在面臨此一困厄環境下，原告不得不針對市
        場需求，調整產品整體之銷售組合策略，實施「十箱贈
        一箱」之銷貨贈箱辦法；其目的係在除可維持商品基本
        盤價外，同時可以達到吸引客戶多進貨之目的。優點是
        可避免直接降價、產生價格崩盤問題：且可藉由搭贈數
        量之不同，對客戶產生不同等級之激勵效果。對原告而
        言，亦在不影響基本盤價下，同時達到降價求售之目的
        ，絕無任何一絲違法意圖存在。
      6.搭贈品實質上具銷售價格，其為原告對客戶銷貨之一部
        份，其須由客戶向原告給付價金。此交易模式並無法於
        一般銷售交易外獨立進行，故性質與無銷售價格之贈品
        迥異，此交易方式下的搭贈品與同一交易的其他產品無
        異且同為交易之一部份，並非客戶訂購數量外另行加贈
        無銷售價格之贈品。如被告機關僅就發票開立形式認定
        原告違反貨物稅條例第14條後段但書第2款之規定，而
        不考量交易實質而對原告課以罰鍰，將造成相同交易之
        課稅結果產生重大差異，實有違租稅公平原則。
      7.本事件發生之前，原告曾電詢北區國稅局宜蘭縣分局之
        經辦人員確認以此交易條件於發票品項中標示「贈」字
        之開立方式是否違反貨物稅條例第14條規定時，其回覆
        不違反相關規定後始採用此一作法，故依信賴保護原則
        亦難稱原告存有過失。另按「人民對法律之瞭解不能期
        待其有超過政府主管機關之水準，主管機關亦負有引導
        、提示及協助人民正確認識法律之義務，倘主管機關未
        能適時表達其法律意見，將影響人民對法律正確認知能
        力」合先敘明。此亦即行政程序法第165條「行政機關
        在其職權或所掌事務範圍內，為實現一定之行政目的，
        以輔導、協助、勸告、建議或其他不具法律上強制力之
        方法，促請特定人為一定作為或不作為之行為。」所揭
        櫫行政指導之真諦。查本件原告於90年8月間宜蘭縣分
        局查核原告「十箱贈一箱」之銷貨贈箱及發票開立情形
        並無異議，亦未要求原告依貨物稅條例第14條第1項第2
        款規定辦理，僅對滯銷品「一箱贈一箱」之方式提出質
        疑，並認為價格偏低而要求原告補報貨物稅，原告並依
        法補申報及繳稅在案，並無以不正當方法壓低出廠價格
        申報納稅，亦未被告知有違章情形。詎料，事後本案以
        違反貨物稅條例第14條第1項第2款規定，除要求原告補
        徵貨物稅887,462元外，並裁處罰鍰4,437,300元。
      8.依貨物稅稽徵規則第45條規定「產製廠商申報之銷售價
        格或完稅價格，如屬計算錯誤或經產製廠商自行申報更
        正者，主管稽徵機關得查明逕予更正。」本案原告己依
        實際銷售金額及銷售數量誠實申報及繳納貨物稅，並無
        以不正當方法故意壓低完稅價格以求短報或漏報貨物稅
        之意圖。原處分、復查及訴願決定，嚴重損害原告之權
        利，請判決如訴之聲明。
　　(二)被告主張之理由：
      1.本稅
        (1)按「前條所稱出廠價格，指貨物出廠當月份之銷售價
          格；其價格有高低不同者，應以銷售數量加權平均計
          算之。但有左列情形之一者，不得列入加權平均計算
          ：一、以顯著偏低之價格銷售而無正當理由者。二、
          自用或出廠時，無銷售價格者。」「前條所稱銷售價
          格，指產製廠商當月份銷售貨物予批發商之銷售價格
          ；其無中間批發商者，得扣除批發商之毛利；其價格
          有高低不同者，應以銷售數量加權平均計算之。但有
          左列情形之一者，不得列入加權平均計算：一、以顯
          著偏低之價格銷售而無正當理由者。二、自用或出廠
          時，無銷售價格者。」「產製廠商申報應稅貨物之出
          廠價格及完稅價格，主管稽徵機關於進行調查時，發
          現有不合第13條至第16條之情事，應予調整者，應敘
          明事實，檢附有關資料，送請財政部賦稅署貨物稅評
          價委員會評定。」「產製廠商申報應稅貨物之銷售價
          格及完稅價格，主管稽徵機關於進行調查時，發現有
          不合第13條至第16條之情事，應予調整者，應敘明事
          實，檢附有關資料，送請財政部賦稅署貨物稅評價委
          員會評定。」為貨物稅條例第14條第1項及第17條第1
          項（分別適用於90年12月31日以前及91年1月1日以後
          之案件）所明定。
        (2)原告係產製飲料品之貨物稅廠商，其於90年8、9月及
          91年1至5月間申報貨物稅，將無銷售價格之贈品數量
          列入銷售數量加權平均計算，壓低產品單位完稅價格
          ，經被告所屬宜蘭縣分局查獲，剔除不得列入加權平
          均計算之（贈品）數量重新計算完稅價格，核定應補
          徵貨物稅887,462元。原告不服，主張為因應消費低
          靡，而調整產品整體之銷售價格策略，乃實施贈箱辦
          法，為維持原價，降價部分則藉由贈箱來表示，以維
          護產品基本盤價，同時可達到減少利潤降價求售，吸
          引客戶進貨之變通做法，可避免直接降價，產生價格
          崩盤問題，以達到降價求售之目的；又稅捐課徵應考
          量交易實質，不應僅依發票開立形式而認定違反法律
          規定，若以混計贈箱數之平均單價開立發票為稽徵機
          關所接受，則於發票獨立列示贈箱而銷售金額相同者
          卻需額外補繳稅款，有違租稅公平之原則；另即使原
          處分機關認定有不符貨物稅條例第13條至16條之情事
          ，亦應報請財政部賦稅署貨物稅評價會評定，方屬正
          辦云云。
        (3)計算貨物稅完稅價格，是以產製廠商之銷售價格減除
          內含貨物稅額計算之，貨物稅條例第13條定有明文，
          而出廠時無銷售價格，自不得列入計算貨物稅完稅價
          格，從而貨物稅條例第14條第1 項但書乃規定，自用
          或出廠時，無銷售價格者，不得列入銷售數量加權平
          均計算。本件原告於90年8、9月及91年1至5月間申報
          貨物稅，將無銷貨價格之贈品（10箱贈1 箱）數量列
          入銷售數量加權平均計算完稅價格，自與貨物稅條例
          第14條第1項第2款有違，顯有壓低產品單位完稅價格
          ，短繳貨物稅情事，被告所屬宜蘭縣分局依上開規定
          ，重行計算核定補徵貨物稅887,462 元，經核並無不
          合，請續予維持。
        (4)原告主張貨物稅條例並無明確規定「銷貨贈箱」之贈
          品不得列入加權平均計算，該調整之完稅價格應送請
          財政部賦稅署貨物稅評價委員會評定乙節，查貨物稅
          條第17條第1 項雖規定稽徵機關調整完稅價格時，應
          敘明事實，檢附有關資料，送請該評價委員會評定，
          參酌其立法理由，乃因現行貨物稅完稅價格之評定，
          係以產製廠商常規交易之之銷售（出廠）價格為計算
          依據，並由其自行計算申報，上揭「調整」係對未依
          同條例第13條至第16條規定計算申報，而以不正當方
          法壓低完稅價格申報納稅之廠商而言，同法第14條第
          1 項後段既以但書規定自用或出廠時，無銷售價格者
          ，不得列入加權平均計算，屬禁止規定，稽徵機關查
          獲調整完稅價格自無須送請財政部貨物稅評價委員會
          評價。
        (5)原告主張若以混計贈箱數之平均單價開立發票為稽徵
          機關所接受，則於發票獨立列示贈箱而銷售金額相同
          者卻需另行補繳稅款，有違租稅公平之原則乙節，查
          貨物稅條例第14條第1項第1款規定，以顯著偏低之價
          格銷售而無正當理由者，不得列入加權平均計算，原
          告若以混計贈箱數之平均單價開立發票，則涉及以顯
          著偏低之價格銷售，有短繳貨物稅情事，原告主張係
          屬誤解，併予敘明。
      2.罰鍰
        (1)按「納稅義務人有左列情形之一者，除補徵稅款外，
          按補徵稅額處5 倍至15倍罰鍰……八、短報或漏報銷
          售價格或完稅價格者。」為貨物稅條例第32條第8 款
          所明定。
        (2)原告於90年8、9月及91年1至5月間申報貨物稅，將無
          銷貨價格之贈品數量列入銷售數量加權平均計算，壓
          低產品單位完稅價格，經被告所屬機關查獲，有貨物
          稅申報資料及統一發票影本可稽，違章事證明確，洵
          堪認定，已如前述，核其所為，縱非故意，亦難為無
          過失，被告按補徵稅額887,462元處以5倍之罰鍰4,43
          7,300元（計至百元止）並無違誤，請續予維持。
      3.綜上論述：原核定及復查、訴願決定並無違誤，請准如
        答辯之聲明判決。
　　理  由
一、本件被告代表人原為凌忠嫄，訴訟中變更為陳文宗，業據被
    告新任代表人提出承受訴訟狀聲明承受訴訟，核無不合，應
    予准許。
二、按「貨物稅於應稅貨物出廠或進口時徵收之。其納稅義務人
    如左：1、國內產製之貨物，為產製廠商。為貨物稅條例第2
    條第1項第1款所明文。次按「前條所稱出廠價格，指貨物出
    廠當月份之銷售價格；其價格有高低不同者，應以銷售數量
    加權平均計算之。但有左列情形之一者，不得列入加權平均
    計算：1、以顯著偏低之價格銷售而無正當理由者。2、自用
    或出廠時，無銷售價格者。」、「前條所稱銷售價格，指產
    製廠商當月份銷售貨物予批發商之銷售價格；其無中間批發
    商者，得扣除批發商之毛利；其價格有高低不同者，應以銷
    售數量加權平均計算之。但有左列情形之一者，不得列入加
    權平均計算：1、以顯著偏低之價格銷售而無正當理由者。2
    、自用或出廠時，無銷售價格者。」；又「產製廠商申報應
    稅貨物之出廠價格及完稅價格，主管稽徵機關於進行調查時
    ，發現有不合第13條至第16條之情事，應予調整者，應敘明
    事實，檢附有關資料，送請財政部賦稅署貨物稅評價委員會
    評定。」、「產製廠商申報應稅貨物之銷售價格及完稅價格
    ，主管稽徵機關於進行調查時，發現有不合第13條至第16條
    之情事，應予調整者，應敘明事實，檢附有關資料，送請財
    政部賦稅署貨物稅評價委員會評定。」為貨物稅條例第14條
    第1項及第17條第1項（分別適用於90年12月31日以前及91年
    1月1日以後之案件）所明定。又「納稅義務人有左列情形之
    一者，除補徵稅款外，按補徵稅額處5倍至15倍罰鍰……8、
    短報或漏報銷售價格或完稅價格者。」亦為貨物稅條例第32
    條第8款規定甚明。
三、本件原告於90年8、9月及91年1至5月間申報貨物稅，將無銷
    貨價格之贈品數量列入銷售數量加權平均計算，壓低產品單
    位完稅價格，致短報貨物稅887, 462元，經被告所屬宜蘭縣
    分局查獲，乃核定補徵貨物稅887,462元，並按補徵稅額處5
    倍罰鍰4,437,300元（計至百元止）。原告不服，申請復查
    ，未獲變更，提起訴願遭決定駁回，循序起訴意旨略以：原
    告係產製飲料品之貨物稅廠商，歷年來戮力於飲料商品之經
    營，系爭「10箱贈1箱」等之促銷辦法，係原告於市場景氣
    低靡之時，為兼顧維持產品牌價、避免價格崩盤風險之前提
    下，首度採行搭贈，以達求售之目的所為之變通作法，並於
    統一發票之品項另行標示「贈」字；其贈箱產品與其他銷貨
    產品無異，皆為原告對客戶銷貨交易之一部份，且皆須由客
    戶向原告給付價金，其並無法於一般銷售交易外獨立進行，
    其性質與無銷售價格之贈品迥異，故無貨物稅條例第14條後
    段但書第2款之適用，故系爭贈品係有銷售價格之產品，而
    非無銷售價格之贈品；被告僅就發票開立形式認定原告違反
    貨物稅條例第14條後段但書第2款之規定，將造成相同交易
    之課稅結果產生重大之差異，實有違租稅公平之原則；另參
    酌貨物稅條例之立法精神，現行貨物稅完稅價格之評定，係
    以產製廠商常規交易之銷售價格為計算根據，並由產製廠商
    自行計算申報，倘原告之完稅價格確較合理價格偏低，亦應
    依貨物稅條例第17條規定，送請財政部賦稅署貨物稅評價委
    員會評定；又本事件發生之前，原告曾電詢北區國稅局宜蘭
    縣分局之經辦人員確認以此交易條件於發票品項中標示「贈
    」字之開立方式是否違反貨物稅條例第14條規定時，其回覆
    不違反相關規定後始採用此一作法，故依信賴保護原則亦難
    稱原告存有過失；原告並無以不正當方法壓低出廠價格申報
    納稅，亦未被告知有違章情形，原告己依實際銷售金額及銷
    售數量誠實申報及繳納貨物稅，並無以不正當方法故意壓低
    完稅價格以求短報或漏報貨物稅之意圖，爰請判決如訴之聲
    明云云。
四、查原告係產製飲料品之貨物稅廠商，其於90年8、9月及91年
    1至5月間申報貨物稅，將無銷售價格之贈品數量列入銷售數
    量加權平均計算，壓低產品單位完稅價格，經被告機關所屬
    宜蘭縣分局查獲各情，有貨物稅廠商計算稅額申報書、完稅
    價格計算表、貨物稅自動報繳繳款書、補稅產品稅額計算明
    細及統一發票影本等附原處分卷內可稽。是被告機關所屬宜
    蘭縣分局予以剔除不得列入加權平均計算之（贈品）數量，
    重新計算完稅價格，核定應補徵貨物稅887,462 元，並按補
    徵稅額887,4 62元處以5 倍之罰鍰4,437,300 元（計至百元
    止），洵屬有據。
五、原告雖以前情據為爭執，惟查：
（一）計算貨物稅完稅價格，是以產製廠商之銷售價格減除內含
      貨物稅額計算之，貨物稅條例第13條定有明文，而出廠時
      無銷售價格，自不得列入計算貨物稅完稅價格。是貨物稅
      條例第14條第1項但書乃規定，自用或出廠時，無銷售價
      格者，不得列入銷售數量加權平均計算。原告於90年8、9
      月及91年1至5月間申報貨物稅，將無銷貨價格之贈品（10
      箱贈1箱）數量列入銷售數量加權平均計算完稅價格，自
      與貨物稅條例第14條第1項第2款有違，已造成壓低產品單
      位完稅價格，而致短繳貨物稅之情事，被告所屬宜蘭縣分
      局依上開規定，重行計算核定補徵貨物稅887,462元，並
      按貨物稅條例第32條第8款規定，按補徵稅額處以法定最
      低倍數即5倍之罰鍰，並無不合。
（二）原告雖另主張貨物稅條例並無明確規定「銷貨贈箱」之贈
      品不得列入加權平均計算，該調整之完稅價格應送請財政
      部賦稅署貨物稅評價委員會評定云云；但查，貨物稅條第
      17 條第1項雖規定稽徵機關調整完稅價格時，應敘明事實
      ，檢附有關資料，送請該評價委員會評定，參酌其立法理
      由，乃因現行貨物稅完稅價格之評定，係以產製廠商常規
      交易之銷售（出廠）價格為計算依據，並由其自行計算申
      報；上揭「調整」係對未依同條例第13條至第16條規定計
      算申報而言；倘以不正當方法壓低完稅價格申報納稅之廠
      商，同法第14條第1項後段既以但書規定自用或出廠時，
      無銷售價格者，不得列入加權平均計算，屬禁止規定，稽
      徵機關查獲調整完稅價格自無須送請財政部貨物稅評價委
      員會評價；原告上揭主張，容有誤解，並非可採。
（三）至原告主張若以混計贈箱數之平均單價開立發票為稽徵機
      關所接受，則於發票獨立列示贈箱而銷售金額相同者卻需
      另行補繳稅款，有違租稅公平之原則云云；查貨物稅條例
      第14條第1項第1款規定，以顯著偏低之價格銷售而無正當
      理由者，不得列入加權平均計算，原告若以混計贈箱數之
      平均單價開立發票，則涉及是否以顯著偏低之價格銷售，
      而有短繳貨物稅情事；而本件於發票上獨立列示贈箱（10
      箱贈1箱），贈品部份係屬無銷貨價格之貨品，依上揭貨
      物稅條例第14條第1項第2款規定，自不得列入銷售數量加
      權平均計算完稅價格；原告上揭主張，亦屬誤解，尚難採
      據。
（四）又依上揭貨物稅條例第2條規定，應稅貨物一經出廠即須
      繳納貨物稅，不以銷售為必要，是屬贈品之貨物，亦不得
      免納貨物稅；至發票開立方式，如於發票品項中獨立列示
      贈箱，僅係將屬贈品部份予以標示區別；此與該應稅貨物
      ，單位完稅價格如何計算，應依貨物稅條例第14條第1項
      第2款規定辦理，即凡屬自用或出廠時，無銷售價格者，
      均不得列入加權平均計算之規定無涉；原告主張被告機關
      依貨物稅條例第14條第1 項第2 款規定，認贈品部份不得
      列入銷售數量加權平均計算完稅價格，有違信賴保護原則
      云云，容有誤解。
（五）末查納稅義務人短報或漏報銷售價格或完稅價格者，除補
      徵稅額外，並按補徵稅額處5倍至15倍罰鍰；為上揭貨物
      稅條例第32條第8款規定甚明；原告係產製飲料品之貨物
      稅廠商，自應注意就其所產製之應稅貨物，按規定計算並
      申報完稅價格，詎原告違反上揭貨物稅條例第14條第1項
      第2款規定，將屬無銷貨價格之贈品（10箱贈1箱）數量，
      列入銷售數量加權平均計算完稅價格，造成壓低產品單位
      完稅價格，而致短繳貨物稅之情事，縱非故意，亦難辭過
      失之責。又法令一經公布，人民即有知悉之義務，原告亦
      不得以不知相關規定或稅捐稽徵機關未為行政指導而主張
      免責。
六、綜上所述，原告起訴論旨，並非可採。被告機關所屬宜蘭縣
    分局依首揭規定，重行計算核定補徵貨物稅887,462元，並
    按貨物稅條例第32條第8款規定，按補徵稅額處以法定最低
    倍數即5倍之罰鍰4,437,300元，並無違誤，復查及訴願決定
    ，遞予維持，亦無不合，原告訴請撤銷，為無理由，應予駁
    回。
七、兩造其餘主張陳述，於判決結果不生影響，無庸一一論列，
    併予敘明。
據上論結，本件原告之訴為無理由，爰依行政訴訟法第98條第3
項前段，判決如主文。
中　　華　　民　　國　　96　　年　　8　　月　　23　　日
                  第六庭審判長法  官   林文舟
                              法  官　 闕銘富
                              法  官　 許瑞助
上為正本係照原本作成。
如不服本判決，應於送達後20日內，向本院提出上訴狀並表明上
訴理由，如於本判決宣示後送達前提起上訴者，應於判決送達後
20日內補提上訴理由書（須按他造人數附繕本）。
中　　華　　民　　國　　96　　年　　8　　月　　23　　日
                              書記官   吳芳靜
